【裁判字號】    94,婚再,2
【裁判日期】    950524
【裁判案由】    再審之訴
【裁判全文】
臺灣板橋地方法院民事判決               94年度婚再字第2號
再審原告    乙○○
再審被告    甲○○
上列當事人間請求再審之訴事件，本院判決如下：
    主      文
本院九十三年度婚字第一四二八號確定判決應予廢棄。
再審被告於原審之訴（即本院九十三年度婚字第一四二八號）駁
回。
再審及原審之訴訟費用均由再審被告負擔。
    事實及理由
一原告起訴主張再審被告於九十三年三月間，以其欠人債務為由
  ，希望再審原告能出外工作以補貼家用，嗣再審原告經人介紹
  ，前往台北市文山區景美市場受僱於丁○○之攤位工作，並就
  近住於丁○○所提供位於台北市○○街四十四號三樓之房間，
  此為再審被告所明知，詎再審被告竟於同（九十三）年十一月
  二日，向鈞院具狀偽稱略以再審原告於同年三月三十一日藉口
  外出找工作後，即不知去向，迄未返家與再審被告履行同居義
  務，兩造之婚姻已難再維持云云，訴請  鈞院判准兩造離婚，
  並矇使鈞院誤信再審原告確已行蹤不明，而准再審被告所為公
  示送達及一造辯論之聲請，逕依再審被告一方之辯論，以同院
  九十三年度婚字第一四二八號民事判決再審原告與再審被告離
  婚。再審原告本被矇在鼓裡，嗣經同事告知後，於九十四年九
  月三十日向台北縣新店市戶政事務所查閱戶籍謄本，始發現兩
  造已經再審被告訴請鈞院判准離婚並已確定在案。因該確定判
  決有民事訴訟法第四百九十六條第一項第六款前段所定「當事
  人知他造之住居所，指為所在不明而與涉訟者」之情形，爰依
  法於知悉有再審理由後之三十日提起再審法定不變期間內，提
  起本件再審之訴，並聲明請求廢棄原確定判決，駁回再審被告
  於原審之訴。
二再審被告則以：再審原告當初跟伊說要去找工作，結果一去不
  回，伊也不知道再審原告之行蹤。伊給車行之聯絡地址是寫「
  台北市○○街四十四三樓」，但伊並沒有住在那兒，該處是伊
  友人丙○○所在，伊也不認識證人丁○○其人云云置辯。
三按當事人知他造之住居所，指為所在不明而與涉訟者，得以再
  審之訴對於確定終局判決聲明不服，民事訴訟法第四百九十六
  條第一項第六款定有明文。又，再審之訴應於三十日之不變期
  間內提起，此項期間，自判決確定時起算，但再審之理由知悉
  在後者，自知悉時起算，同法第五百條亦著有規定。經查：
  (一)本件依卷附再審原告提出之兩造戶籍謄本所示，再審原告係
    於九十四年九月三十日始向台北縣新店市戶政事務所請得載
    有兩造（於九十四年四月十五日）離婚之戶籍謄本，暨其據
    以辦理離婚登記之本院九十三年度婚字第一四二八號確定判
    決，是苟若再審原告欲對原審確定判決提起再審之訴，揆諸
    前揭規定，至遲本應於法定三十日不變期間末日之同（九十
    四）年十月三十日，即應向本院提出再審訴狀。雖本件依卷
    附再審起訴狀首頁頂端經本院收發室蓋用之收狀戳顯示，再
    審原告係於九十四年十月三十一日始向本院提起再審之訴，
    惟因九十四年十月三十日乃星期日，依民法第一百二十二條
    關於期間終止點延長之規定（即期間之末日為星期日、紀念
    日或其他休息日時，以其休息日之次日代之），再審原告延
    至九十四年十月三十一日提起再審之訴，於法即無不合，先
    此敘明。
  (二)其次，本件再審原告確因於九十三年三月底左右，外出找尋
    工作，嗣經訴外人林婉儀及黃乃華之輾轉介紹，受雇為彼時
    在台北市文山區景美市場經營滷味生意之證人丁○○工作，
    並由丁○○提供位於「台北市○○街四十四號三樓」之房間
    ，予再審原告及再審被告居住，惟再審被告旋於同年五月間
    ，即因積欠他人債務，屢有債權人上門討債，遂自行離開該
    住處，而獨任再審原告留在該處一直受雇迄今等情，業據證
    人丁○○於九十五年二月十五日在本院審理中證述綦詳。雖
    再審被告矢口否認伊認識該證人丁○○，並稱伊沒有住過「
    台北市○○街四四號三樓」該址云云。然查：
    徵諸再審被告於九十五年二月十五日，在本院審理中所自
      承伊留給渠靠行之計程車行（其公司名稱為「成功交通（
      關係企業）有限公司」）之聯絡地址，既與上開證人丁○
      ○所有提供予再審原告居住之「台北市○○街四十四號三
      樓」，同其處所；以及再審原告亦提出經另一證人即該「
      成功交通（關係企業）有限公司」職員戊○○證實確係由
      渠公司寄予再審被告之【九十四年十二月六日】信封影本
      一紙，其上所載再審被告之地址確係「台北市○○街四十
      四號三樓」等情節以觀，已足見再審被告顯然對於上開「
      台北市○○街四十四號三樓」之地址，知之甚稔。而如前
      述，該「台北市○○街四四號三樓」屋內之一房間，既係
      證人丁○○所有，苟再審被告果真不認識該證人丁○○，
      或亦未曾與再審原告共同住居過該屋，渠又何能如此？
    再審被告固又辯稱：伊會留「台北市○○街四十四號三樓
      」之地址給車行，係因為伊朋友同時亦為其靠行契約保證
      人之「丙○○」住在該處云云。第經質之上開證人丁○○
      ，業已據其證述：伊景文街之房子並未有租給「丙○○」
      其人等語。且參諸上述證人戊○○所提出附卷之【九十三
      年十一月二十五日】再審被告與「成功交通有限公司」間
      所簽訂之「台北市計程車客運業駕駛人自備車輛參與經營
      契約書」（俗稱靠行合約）影本所載，有關再審被告之連
      帶保證人丙○○，其住址乃為「台北縣中和市○○街二○
      六巷二二號四樓」，並非前述之「台北市○○街四四號三
      樓」，可見再審被告上開所為：伊係因其靠行契約保證人
      「丙○○」住在「台北市○○街四四號三樓」，才會留該
      址給車行云云之辯解，誠無可取。
    綜上查證，再審被告所留予其靠行之「成功交通有限公司
      」聯絡地址，既係再審原告所住屬其僱傭人丁○○所有之
      「台北市○○區○○街四十四號三樓」，而該址又非如再
      審被告所辯屬渠友人「丙○○」租住之所在，則證人丁○
      ○所稱：伊提供該「台北市○○街四十四號三樓」房間予
      再審原告及再審被告居住，但再審被告旋於同年五月間，
      即自行離去之事實，應有可信。然而，再審被告既曾於【
      九十三年三月至五月】間，與再審原告同至證人丁○○所
      有前開「台北市○○街四十四號三樓」居住，且其於【九
      十三年十一月二十五日】與「成功交通有限公司」簽訂前
      揭所謂靠行合約時，尚將上開「台北市○○街四十四號三
      樓」住址留予「成功交通有限公司」，資為聯絡之用，而
      「成功交通有限公司」迄【九十四年十二月六日】，猶按
      該址寄送信件予再審被告，則再審被告於【九十三年十一
      月二日】具狀向本院訴請判決與再審原告離婚（即本院九
      十三年度婚字第一四二八號離婚事件）之際，斷無不知再
      審原告所在之理！
  (三)再審被告既明知再審原告之所在，則渠於本院九十三年度婚
    字第一四二八號原審離婚訴訟中，以再審原告於同年三月三
    十一日藉口外出找工作後，即不知去向云云，顯屬不實。再
    審被告以此矇使原審誤信再審原告確已行蹤不明，進而准其
    所為公示送達及一造辯論之聲請，自已該當民事訴訟法第四
    百九十六條第一項第六款所定「當事人知他造之住居所，指
    為所在不明而與涉訟者」之情形，再審原告基此對於前開本
    院原審九十三年度婚字第一四二八號確定終局判決，提起
    本件再審之訴，聲明不服，即屬有理由。
四按以有民法第一千零五十二條第二項所定，有同條第一項以外
  之重大事由，難以維持婚姻而訴請離婚者，須為無可歸責事由
  之一方，始得為之，此觀該條項之規定自明。且民法第一千零
  五十二條第二項其立法本旨，固以同條第一項各款列舉之離婚
  原因，過於嚴格而為增列，然亦須按其事由之情節，在客觀上
  確屬難以維持婚姻生活者，始得據以請求裁判離婚。苟非婚姻
  已生破綻而無回復之希望，即無許為離婚之餘地。經查：
  (一)本件再審被告於原審法院九十三年度婚字第一四二八號離婚
    事件中，訴請判決與再審原告離婚，係以再審原告自同年三
    月三十一日藉口外出找工作後，即不知去向，迄未返家與再
    審被告履行同居義務，兩造之婚姻已難再維持云云，資為論
    據。第查：本件再審原告雖於九十三年三月底左右外出找尋
    工作，惟旋即經人介紹受雇於證人丁○○，並由丁○○提供
    「台北市○○街四十四號三樓」之房間予再審原告及再審被
    告居住，嗣因再審被告積欠他人債務，屢有債權人上門討債
    ，遂自行於同年五月間離開該住處，獨任再審原告一直留在
    該處受雇迄今之事實，既已如前述，足見再審原告並無如再
    審被告於原審上揭離婚訴訟中所指離家不知去向之情形，反
    倒是再審被告為躲債而自行離開上述由證人丁○○提供予兩
    造共同居住之處所。是若謂兩造之婚姻有因雙方之分居而生
    破綻致難以維持，然此破綻之發生，亦厥惟再審被告為有可
    歸責。
  (二)兩造之分居既係可歸責於再審被告而非再審原告，則揆諸上
    開說明，即無任由再審被告訴請判決離婚之餘地。乃原審法
    院遽依再審被告之主張及請求，以再審原告自九十三年三月
    三十一日離家後，即音訊全無，拒不履行夫妻同居義務，認
    再審原告主觀上已無維持婚姻之意願，兩造之夫妻關係業已
    名存實亡，渠等之婚姻亦已因再審原告之行徑達於難以維持
    之田地，因而判決兩造離婚，自有未洽。
五綜上論述，本件再審原告請求廢棄本院原審九十三年度婚字第
  一四二八號判決，並駁回再審被告於原審之訴，為有理由，應
  予准許。爰判決如主文所示。
六訴訟費用負擔之依據：民事訴訟法第五百零五條、第七十八條
  。
中    華    民    國    95    年    5     月    24    日
                              家事法庭法  官  余來炎
以上正本係照原本作成
如對本判決上訴，須於判決送達後20日內向本院提出上訴狀
中    華    民    國    95    年    5     月    26    日
                                      書記官  蕭詩穎


司法院資訊處製作；財團法人民間司法改革基金會備份。
